ACORDAO-COMPLETO-2436530

ACÓRDÃO 44/2021 ATA 1/2021 - PRIMEIRA CÂMARA

VISTOS, relatados e discutidos estes autos de tomada de contas especial de responsabilidade de JK Cultural - ME e de seus sócios-diretores, Srs. Adelmo Franco Castilho e Luiz Alberto Pimenta Felício dos Santos, em virtude da omissão no dever de prestar contas da aplicação dos recursos captados mediante incentivo fiscal da Lei Rouanet (Pronac 10-0617) ; 
ACORDAM os Ministros do Tribunal de Contas da União, reunidos em Sessão da 1ª Câmara, ante as razões expostas pelo Relator, em:
9.1. julgar irregulares as contas de JK Cultural - ME (09.618.066/0001-14) e de seus sócios-diretores, Srs. Adelmo Franco Castilho (XXX.505.056-XX) e Luiz Alberto Pimenta Felício dos Santos (XXX.872.726-XX) , proponentes de projeto cultural, com fundamento nos arts. 1º, inciso I, 16, inciso III, alíneas "a", "b" e "c", da Lei 8.443/1992 e com arts. 1º, inciso I, 209, incisos I, II e III, do RI/TCU;
9.2. condenar solidariamente a empresa JK Cultural - ME (09.618.066/0001-14) , o Sr. Luiz Alberto Pimenta Felício dos Santos (XXX.872.726-XX) e as herdeiras legais do Sr. Adelmo Franco Castilho (XXX.505.056-XX) , Sras. Neusa Franco Castilho (XXX.331.306-XX) e Gildete da Conceição Galdino Castilho (XXX.822.706-XX) , até o limite do valor do patrimônio transferido, com fundamento no art. 19, caput, da Lei 8.443/1992, e com o art. 210 do Regimento Interno do TCU, ao pagamento das quantias a seguir especificadas, com a fixação do prazo de 15 (quinze) dias, a contar da notificação, para comprovar, perante o Tribunal (art. 23, inciso III, alínea "a", da Lei 8.443/1992, c/c art. 214, inciso III, alínea "a", do Regimento Interno) , o recolhimento da dívida aos cofres do Fundo Nacional de Cultura, atualizada monetariamente e acrescida dos juros de mora, calculados das datas indicadas, até a data do efetivo recolhimento, na forma prevista na legislação em vigor:
	DATA
	VALOR

	28/11/2011
	60.000,00

	30/11/2012
	60.000,00

9.3. aplicar, individualmente, à empresa JK Cultural - ME (09.618.066/0001-14) e ao Sr. Luiz Alberto Pimenta Felício dos Santos (XXX.872.726-XX) a multa prevista no art. 57 da Lei 8.443/1992, c/c o art. 267 do RI/TCU, no valor de R$ 12.000,00 (doze mil reais) , com a fixação do prazo de quinze dias, a contar das notificações, para comprovarem, perante o Tribunal (art. 214, inciso III, alínea "a", do Regimento Interno) , o recolhimento das dívidas aos cofres do Tesouro Nacional, atualizadas monetariamente desde a data deste acórdão até a do efetivo recolhimento, se forem pagas após o vencimento, na forma da legislação em vigor;
9.4. autorizar, desde logo, nos termos do art. 28, inciso II, da Lei 8.443/1992, a cobrança judicial das dívidas caso não atendidas as notificações a que se referem as alíneas anteriores;
9.5. autorizar, desde logo, caso solicitado pelos responsáveis, e o processo não tenha sido remetido para cobrança judicial, o pagamento da dívida em até 36 (trinta e seis) parcelas mensais e consecutivas, nos termos do art. 26 da Lei 8.443/1992 c/c o art. 217 do Regimento Interno, fixando-se o vencimento da primeira parcela em 15 (quinze) dias, a contar do recebimento da notificação, e o das demais a cada mês, devendo incidir sobre cada valor mensal os correspondentes acréscimos legais, na forma prevista na legislação em vigor, sem prejuízo de alertar os responsáveis de que a falta de comprovação do recolhimento de qualquer parcela implicará o vencimento antecipado do saldo devedor; 
9.6. informar aos responsáveis que, caso se demonstre, por via recursal, a correta aplicação dos recursos, mas não se justifique a omissão da prestação de contas, o débito poderá ser afastado, mas permanecerá a irregularidade das contas, dando-se ensejo, no caso do Sr. Luiz Alberto Pimenta Felício dos Santos (XXX.872.726-XX) , à aplicação da multa prevista no art. 58, inciso I, da Lei 8.443/1992; e
9.7. dar ciência desta deliberação ao Procurador-Chefe da Procuradoria da República em Minas Gerais, nos termos do § 3º do art. 16 da Lei 8.443/1992 c/c o § 7º do art. 209 do Regimento Interno do TCU, para adoção das medidas que entender cabíveis.

Tomada de contas especial de responsabilidade de proponentes de projeto cultural firmado com o extinto Ministério da Cultura, em virtude da omissão no dever de prestar contas.

Primeira Câmara

Ministério da Cultura (extinto).

3. Responsáveis: JK Cultural - ME (09.618.066/0001-14), Adelmo Franco Castilho (XXX.505.056-XX) e Luiz Alberto Pimenta Felício dos Santos (XXX.872.726-XX).

13.1. Ministros presentes: Walton Alencar Rodrigues (Presidente), Benjamin Zymler, Vital do Rêgo (Relator) e Jorge Oliveira.
13.2. Ministro-Substituto presente: Weder de Oliveira.

VITAL DO RÊGO

Trata-se de tomada de contas especial instaurada pelo então Ministério da Cultura em desfavor de JK Cultural - ME, de Adelmo Franco Castilho e de Luiz Alberto Pimenta Felício dos Santos, sócios-diretores da empresa, em virtude da não comprovação da boa e regular gestão dos recursos captados mediante incentivo fiscal da "Lei Rouanet", em face da omissão no dever de prestar contas dos recursos do Pronac 10-0617, cujo projeto era "A Seresta nos Caminhos de Minas Gerais".
No âmbito da SecexTCE, foi elaborada a instrução à peça 56, a seguir transcrita com os ajustes de forma pertinentes, cujo encaminhamento foi encampado pelos dirigentes da unidade (peças 57/58) :
HISTÓRICO
2.	A Portaria MinC 289/2010 autorizou a captação do valor de apoio, totalizando R$ 125.097,50 no período de 30/6/2010 a 31/8/2010 (peça 4) , posteriormente prorrogada para até 31/12/2012 (peça 5) , recaindo o prazo para prestação de contas até 30/1/2013  (de acordo com o § 1º do art.71 da IN-MinC 1/2012) .
3.	Foi captado pelo proponente R$ 120.000,00, conforme atestam recibos de captação e extrato bancário correspondente, de acordo com as seguintes informações:
	Data
	Valor
	Peça
	Pessoa que assinou o recibo
	Cargo

	28/11/2011
	60.000,00
	Peça 6, p. 1; peça 7
	Adelmo Franco Castilho
	Sócio-Diretor

	30/11/2012
	60.000,00
	Peça 6, p. 2; peça 7
	Luiz Alberto Felício dos Santos
	Sócio-Diretor

	Total
	120.000,00
			
4.	O quadro a seguir demonstra as tentativas de o órgão instaurador para diligenciar e notificar devidamente os responsáveis acerca da omissão no dever legal de prestar contas dos recursos recebidos, requerendo a devolução dos valores ou a adoção das providências devidas. Houve também tentativas de contato com os responsáveis por telefone (peça 15) e por e-mail  (peça 16) , sem sucesso. Como se vê do quadro, foi necessário realizar a notificação por meio de edital publicado no Diário Oficial na União, devido à não localização dos responsáveis, a saber:
 (...) 
5.	A gestão empreendida no projeto foi quali¿cada como irregular devido à omissão no dever de prestar contas, conforme o Laudo Final sobre a Prestação de Contas CGARE/DEIPC/SEFIC/MinC n° 91 (peça 9) , que determinou sua reprovação e deferiu a inabilitação da proponente. A reprovação também consta do Anexo I da Portaria 296, de 11/5/2017 (peça 10) .
6.	Diante da não apresentação da prestação de contas e da consequente não demonstração da boa e regular gestão dos recursos repassados, assim como a não devolução dos recursos, instaurou-se o presente processo. Nesse sentido, no Relatório de TCE 663/2017 (peça 21) , concluiu-se que o prejuízo importa no valor original de R$ 120.000,00, valor total captado, imputando-se a responsabilidade solidária à empresa JK Cultural - ME (CNPJ 09.618.066/0001-14) e a Adelmo Franco Castilho (CPF XXX.505.056-XX) e Luiz Alberto Pimenta Felício dos Santos (CPF XXX.872.726-XX) , sócios-diretores da instituição.
7.	O Relatório de Auditoria 1081/2018, da Controladoria-Geral da União (CGU) , ratificou o posicionamento do Tomador de Contas (peça 22) . Após serem emitidos o Certificado de Auditoria, o Parecer do Dirigente e o Pronunciamento Ministerial (peças 23, 24 e 25, respectivamente) , o processo foi remetido a esse Tribunal.
8.	No âmbito deste Tribunal, foi lavrada a instrução inicial à peça 26, na qual se concluiu pela necessidade de se realizar diligência, citação e audiência, da seguinte maneira:
27.1. realizar diligência, com fundamento nos arts. 10, § 1º, e 11 da Lei 8.443/1992 c/c o art. 157 do RI/TCU, ao Poder Judiciário da comarca de domicílio do Sr. Adelmo Franco Castilho (CPF XXX.505.056-XX) , falecido, para que no prazo de 15 dias apresente as seguintes informações: a) informar se há processo de inventário ou partilha de bens abertos; b) caso exista processo, informar se a partilha já foi homologada e quais são os herdeiros, para fins de citação por este Tribunal de Contas da União;
27.2.	realizar a citação do espólio ou dos herdeiros do Sr. Adelmo Franco Castilho (CPF XXX.505.056-XX) ; e do Sr. Luiz Alberto Pimenta Felício dos Santos (CPF XXX.872.726-XX) e da empresa JK Cultural - ME (CNPJ 09.618.066/0001-14) , com fundamento nos arts. 10, § 1º, e 12, incisos I e II, da Lei 8.443/1992 c/c o art. 202, incisos I e II, do Regimento Interno do TCU, para que, no prazo de quinze dias, apresentem alegações de defesa quanto à irregularidade detalhada a seguir e/ou recolham, solidariamente, aos cofres do Fundo Nacional de Cultura as quantias abaixo indicadas atualizadas monetariamente a partir das respectivas datas até o efetivo recolhimento, abatendo-se na oportunidade a quantia eventualmente ressarcida, na forma da legislação em vigor:
a) Irregularidade: não comprovação da boa e regular gestão dos recursos captados com amparo no Pronac 10-0617, decorrente da omissão no dever de prestar contas dos valores transferidos;
b) Dispositivos violados:  arts. 37, caput, e 70, parágrafo único, da Constituição Federal; art. 93 do Decreto-Lei 200/67; IN-MinC 1/2012, art. 71, §§ 1ºe 2º; e IN-MinC 1/2013, arts. 75, 78 e 90, parágrafo único;
c) Conduta: omitir-se no dever de prestar contas dos recursos captados com amparo no Pronac 10-0617, quando deveria tê-lo feito até 30/1/2013;
d) Nexo de causalidade: a conduta descrita impediu o estabelecimento do nexo causal entre as possíveis despesas efetuadas com os recursos recebidos no âmbito do projeto Pronac 10-0617, resultando em uma presunção de dano ao erário;
e.1) Culpabilidade dos responsáveis pessoa física: não há excludentes de ilicitude, de culpabilidade e de punibilidade; é razoável supor que as responsáveis tinham consciência da ilicitude de sua conduta; era exigível conduta diversa da praticada, qual seja, desincumbir-se do seu dever por meio da apresentação da prestação de contas no prazo e forma devidos;
e.2) Culpabilidade da empresa JK Cultural - ME: não há excludentes de ilicitude, de culpabilidade e de punibilidade; é razoável supor que a empresa, por meio dos seus responsáveis, tinha consciência da ilicitude de sua conduta; era exigível da empresa, por meio das decisões de seus responsáveis, conduta diversa da praticada, qual seja, apresentar a prestação de contas final no prazo e forma devidos.
f) Composição do débito:
	Data
	Valor

	28/11/2011
	60.000,00

	30/11/2012
	60.000,00

Valor atualizado até 11/3/2019: R$ 177.558,11;
27.3.	realizar a AUDIÊNCIA do Sr. Luiz Alberto Pimenta Felício dos Santos (CPF XXX.872.726-XX) , sócio administrador da JK Cultural - ME (CNPJ 09.618.066/0001-14) , com fundamento nos arts. 10, § 1º, e 12, incisos I e III, da Lei 8.443/1992, c/c o art. 202, incisos I e III, do RI/TCU, para que, no prazo de quinze dias, apresente razões de justificativa quanto à omissão no dever de prestar contas dos recursos captados com amparo no Pronac 10-0617, cujo prazo se encerrou em 30/1/2013;
a) Irregularidade: não cumprimento do prazo originalmente estipulado para prestação de contas no âmbito do projeto Pronac 10-0617;
b) Dispositivos violados: arts. 37, caput, e 70, parágrafo único, da Constituição Federal; art. 93 do Decreto-Lei 200/67; IN-MinC 1/2012, art. 71, §§ 1ºe 2º; e IN-MinC 1/2013, arts. 75, 78 e 90, parágrafo único;
c) Conduta: descumprir o prazo originalmente estipulado para prestação de contas dos recursos federais captados com amparo no Pronac 10-0617, que se encerrou em 30/1/2013;
d) Nexo de causalidade: a conduta adotada impediu de se comprovar o nexo entre o objeto pactuado no convênio e os recursos destinados a esse ajuste, de modo que se caracterizou a impossibilidade de se aferir a boa e regular gestão dos recursos captados com amparo no Pronac 10-0617;
e) Culpabilidade: não há excludentes de ilicitude, de culpabilidade e de punibilidade; é razoável supor que a responsável tinha consciência da ilicitude de sua conduta; era exigível conduta diversa da praticada, qual seja, desincumbir-se do seu dever por meio da apresentação da prestação de contas no prazo e forma devidos.
9.	Em atendimento ao pronunciamento da unidade de 15/3/2019 (peça 28) , foi promovida a diligência ao Poder Judiciário da comarca de domicílio do Sr. Adelmo Franco Castilho - 1º Registro das Pessoas Naturais de Belo Horizonte (peças 35, 36, 45 e 46) , não havendo retorno para os ofícios enviados.
Entretanto, em busca a outros processos deste Tribunal, identificou-se resposta do 1º Registro das Pessoas Naturais de Belo Horizonte em outro processo, na qual informou, em 20/11/2019 que "até a presente data não foi localizado o registro de Instauração do Inventário ou do Arrolamento de Bens e Partilha de Bens de ADELMO FRANCO CASTILHO" (peça 66 deste processo e peça 51 do TC Processo 041.320/2018-2) .
 Naquele mesmo processo, foi feita também diligência ao Tribunal de Justiça de Minas Gerais (TJ-MG) , a fim de que informasse (peça 67 deste processo e peça 52 do TC Processo 041.320/2018-2) :
	a) se havia registro de instauração do inventário ou do arrolamento de bens do falecido Adelmo Franco Castilho (XXX.505.056-XX) , e, em caso positivo, encaminhe a completa qualificação do inventariante do espólio. Caso não exista registro, encaminhe a completa qualificação do administrador provisório, se houver;
	b) se havia registro da partilha de bens do Sr. Adelmo Franco Castilho (520.505.056- 04) , e, em caso positivo, encaminhe cópia da sentença e a qualificação completa dos sucessores.
Em resposta à diligência, o TJ-MG informou, em 18/2/2020, que não fora encontrado nenhum processo com a parte "Adelmo Franco Castilho" (peça 69 deste processo e peça 54 do TC Processo 041.320/2018-2) .
 Diante destas informações, e em consonância com o pronunciamento da subunidade (peça 52) e o Despacho do Ministro Relator (peça 54) , foi autorizada a citação das herdeiras do Sr. Adelmo Franco Castilho, Sra. Gildete da Conceição Galdino Castilho (cônjuge) e Sra. Neusa Franco Castilho (genitora) .
 Saneada a questão do espólio/herdeiros do Sr. Adelmo Franco Castilho, foram promovidas as citações e audiência dos responsáveis, como a seguir discriminado:
	a) JK Cultural Ltda - ME - promovida a citação do responsável, conforme delineado adiante:
	Comunicação: Ofício 1101/2019 - SecexTCE (peça 33) 
Data da Expedição: 24/4/2019
Data da Ciência: 26/4/2019 (peça 38) 
Fim do prazo para a defesa: 13/5/2020
Observação: Ofício enviado para o endereço do responsável, conforme pesquisa de endereço no sistema da Receita Federal.
	
	b) Luiz Alberto Pimenta Felicio dos Santos - promovida a citação e audiência do responsável, conforme delineado adiante:
	Comunicação: Ofício 1102/2019 - SecexTCE (peça 34) 
Data da Expedição: 24/4/2019
Data da Ciência: não houve (mudou-se) 
Observação: Ofício enviado para o endereço do responsável, conforme pesquisa de endereço no sistema da Receita Federal.
	
	Comunicação: Ofício 3199/2019 - SecexTCE (peça 33) 
Data da Expedição: 11/6/2019
Data da Ciência: 14/6/2019 (peça 47) 
Fim do prazo para a defesa: 1/7/2020
Observação: Ofício enviado para o endereço do responsável, conforme pesquisa de endereço nos sistemas corporativos do TCU.
Prorrogação de prazo: 90 dias (peças 49 e 54) 
Novo prazo para apresentar defesa: 30/9/2019
	
	Comunicação: Ofício 3200/2019 - SecexTCE (peça 44) 
Data da Expedição: 11/6/2019
Data da Ciência: 13/6/2019 (peça 48) 
Fim do prazo para a defesa: 1/7/2020
Observação: Ofício enviado para o endereço do responsável, conforme pesquisa de endereço no sistema Renach.
	
	Comunicação: Ofício 7366/2019 - Secomp-4 (peça 59) 
Data da Expedição: 18/10/2019
Data da Ciência: 22/10/2019 (peça 62) 
Fim do prazo para a defesa: 6/11/2019
Observação: Ofício enviado para o endereço do responsável, conforme pesquisa de endereço no sistema do TSE.
	
	Comunicação: Ofício 7367/2019 - Secomp-4 (peça 60) 
Data da Expedição: 18/10/2019
Data da Ciência: 23/10/2019 (peça 63) 
Fim do prazo para a defesa: 7/11/2019
Observação: Ofício enviado para o endereço do responsável, conforme pesquisa de endereço no sistema Renach.
	
	c) Neusa Franco Castilho - promovida a citação da herdeira de Adelmo Franco Castilho, conforme delineado adiante:
	Comunicação: Ofício 7370/2019 - Secomp-4 (peça 61) 
Data da Expedição: 23/10/2019
Data da Ciência: 28/10/2019 (peça 65) 
Fim do prazo para a defesa: 12/11/2019
Observação: Ofício enviado para o endereço do responsável, conforme pesquisa de endereço no sistema da Receita Federal.
	
	Comunicação: Ofício 32892/2020 - Secomp-4 (peça 74) 
Data da Expedição: 13/7/2020
Data da Ciência: 14/7/2020 (peça 75) 
Fim do prazo para a defesa: 29/7/2020
Observação: Ofício enviado para o endereço do responsável, conforme pesquisa de endereço no sistema da Receita Federal.
	
	d) Gildete da Conceição Galdino Castilho - promovida a citação da herdeira de Adelmo Franco Castilho, conforme delineado adiante:
	Comunicação: Ofício 7368/2019 - Secomp-4 (peça 58) 
Data da Expedição: 18/10/2019
Data da Ciência: 26/10/2019 (peça 64) 
Fim do prazo para a defesa: 11/11/2019
Observação: Ofício enviado para o endereço do responsável, conforme pesquisa de endereço no sistema da Receita Federal.
	
Conforme Despacho de Conclusão das Comunicações Processuais (peça 51, 76, 77 e 78) , as providências inerentes às comunicações processuais foram concluídas. 
Transcorrido o prazo regimental, JK Cultural Ltda - ME, Neusa Franco Castilho e Gildete da Conceição Galdino Castilho permaneceram silentes, devendo ser considerados revéis, nos termos do art. 12, §3º, da Lei 8.443/1992.
Quanto ao responsável Luiz Alberto Pimenta Felicio dos Santos, trouxe resposta a este Tribunal, informando estava internado em clínica de reabilitação para tratamento de álcool/drogas, portanto impossibilitado de apresentar as alegações de defesa e razões de justificativa, conforme documento apresentado pelo irmão do responsável acostado à peça 49, datado de julho de 2019.
No mesmo documento, foi requerido um prazo adicional de 180 dias para apresentar as alegações de defesa e razões de justificativa, tendo sido acatado pelo Ministro Relator um prazo adicional de 90 dias (peça 54) . Transcorrido o prazo adicional, não trouxe novos elementos aos autos.
Foi promovida mais uma vez a sua audiência e a sua citação, já em 2020, e, mesmo tendo tido ciência dos expedientes que lhes foram enviados, esgotado o prazo regimental, manteve-se silente, devendo ser considerado também revel, nos termos do art. 12, §3º, da Lei 8.443/1992.
ANÁLISE DOS PRESSUPOSTOS DE PROCEDIBILIDADE DA IN/TCU 71/2012 E CUMPRIMENTO DO Acórdão 1772/2017-TCU-Plenário
Verifica-se que não transcorreram mais de dez anos desde o fato gerador (prazo final para prestação de contas) sem que tenha havido a notificação dos responsáveis pela autoridade administrativa federal competente (art. 6º, inciso II, c/c art. 19 da IN-TCU 71/2012, modificada pela IN-TCU 76/2016) , uma vez que a vigência do Pronac 10-0617 expirou em 31/12/2012, tendo a data para a prestação final de contas recaído em 30/1/2013 (§ 1º do art.78 da INMinC 1/2013) , e os responsáveis foram tempestivamente notificados (vide item 4 supra) .
Verifica-se que o valor atualizado do débito apurado, sem juros, em 13/2/2019, é superior a R$ 100.000,00, na forma estabelecida nos arts. 6º, inciso I, e 19, da IN-TCU 71/2012, modificada pela IN-TCU 76/2016.
A presente TCE está, assim, devidamente constituída e em condições de ser instruída.
Em atendimento ao item 9.4 do Acórdão 1772/2017-TCU-Plenário (Relator Ministro-Substituto Augusto Sherman Cavalcanti) , foi efetuada pesquisa no sistema processual do TCU, e não foram encontradas outras tomadas de contas especiais em tramitação com débitos imputáveis aos responsáveis.
EXAME TÉCNICO
Da validade das notificações:
Preliminarmente, cumpre tecer breves considerações sobre a forma como são realizadas as comunicações processuais no TCU. A esse respeito, destacam-se o art. 179, do Regimento Interno do TCU (Resolução 155, de 4/12/2002) e o art. 4º, inciso III, § 1º, da Resolução TCU 170, de 30 de junho de 2004, in verbis:
Art. 179. A citação, a audiência ou a notificação, bem como a comunicação de diligência, farse-ão:
I - mediante ciência da parte, efetivada por servidor designado, por meio eletrônico, fac-símile, telegrama ou qualquer outra forma, desde que fique confirmada inequivocamente a entrega da comunicação ao destinatário;
II - mediante carta registrada, com aviso de recebimento que comprove a entrega no endereço do destinatário;
III - por edital publicado no Diário Oficial da União, quando o seu destinatário não for localizado
 (...) 
Art. 3º As comunicações serão dirigidas ao responsável, ou ao interessado, ou ao dirigente de órgão ou entidade, ou ao representante legal ou ao procurador constituído nos autos, com poderes expressos no mandato para esse fim, por meio de:
I - correio eletrônico, fac-símile ou telegrama;
II - servidor designado;
III - carta registrada, com aviso de recebimento;
IV - edital publicado no Diário Oficial da União, quando o seu destinatário não for localizado, nas hipóteses em que seja necessário o exercício de defesa.
Art. 4º. Consideram-se entregues as comunicações:
I - efetivadas conforme disposto nos incisos I e II do artigo anterior, mediante confirmação da ciência do destinatário;
II - realizadas na forma prevista no inciso III do artigo anterior, com o retorno do aviso de recebimento, entregue comprovadamente no endereço do destinatário;
III - na data de publicação do edital no Diário Oficial da União, quando realizadas na forma prevista no inciso IV do artigo anterior.
§ 1º O endereço do destinatário deverá ser previamente confirmado mediante consulta aos sistemas disponíveis ao Tribunal ou a outros meios de informação, a qual deverá ser juntada ao respectivo processo.
 (...) 
Bem se vê, portanto, que a validade da citação via postal não depende de que o aviso de recebimento seja assinado pelo próprio destinatário da comunicação, o que dispensa, no caso em tela, a entrega do AR em "mãos próprias". A exigência da norma é no sentido de o Tribunal verificar se a correspondência foi entregue no endereço correto, residindo aqui a necessidade de certeza inequívoca. 
Não é outra a orientação da jurisprudência do TCU, conforme se verifica dos julgados a seguir transcritos:
São válidas as comunicações processuais entregues, mediante carta registrada, no endereço correto do responsável, não havendo necessidade de que o recebimento seja feito por ele próprio (Acórdão 3648/2013-TCU-Segunda Câmara, Relator Ministro JOSÉ JORGE) ;
É prescindível a entrega pessoal das comunicações pelo TCU, razão pela qual não há necessidade de que o aviso de recebimento seja assinado pelo próprio destinatário. Entregandose a correspondência no endereço correto do destinatário, presume-se o recebimento da citação. (Acórdão 1019/2008-TCU-Plenário, Relator Ministro BENJAMIN ZYMLER) ;
As comunicações do TCU, inclusive as citações, deverão ser realizadas mediante Aviso de Recebimento - AR, via Empresa Brasileira de Correios e Telégrafos, bastando para sua validade que se demonstre que a correspondência foi entregue no endereço correto. (Acórdão 1526/2007-TCU-Plenário, Relator Ministro AROLDO CEDRAZ) .
A validade do critério de comunicação processual do TCU foi referendada pelo Supremo Tribunal Federal, nos termos do julgamento do MS-AgR 25.816/DF, por meio do qual se afirmou a desnecessidade da ciência pessoal do interessado, entendendo-se suficiente a comprovação da entrega do "AR" no endereço do destinatário:
Ementa: agravo regimental. Mandado de segurança. Desnecessidade de intimação pessoal das decisões do tribunal de contas da união. art. 179 do regimento interno do TCU. Intimação do ato impugnado por carta registrada, iniciado o prazo do art. 18 da lei nº 1.533/51 da data constante do aviso de recebimento. Decadência reconhecida. Agravo improvido.
O envio de carta registrada com aviso de recebimento está expressamente enumerado entre os meios de comunicação de que dispõe o Tribunal de Contas da União para proceder às suas intimações.
O inciso II do art. 179 do Regimento Interno do TCU é claro ao exigir apenas a comprovação da entrega no endereço do destinatário, bastando o aviso de recebimento simples.
Da revelia de JK Cultural - ME, Luiz Alberto Pimenta Felício dos Santos, Gildete da Conceição Galdino Castilho e Neusa Franco Castilho
 No caso vertente, a citação de cada um dos responsáveis se deu em endereços provenientes de pesquisas realizadas pelo TCU, nos sistemas CPF e CNPJ da Receita e nos sistemas públicos Renach e TSE. A entrega dos ofícios citatórios nesses endereços ficou comprovada conforme detalhamento a seguir:
1.1. JK Cultural Ltda - ME, Ofício 1101/2019 - SecexTCE (peça 33) , origem no sistema da Receita Federal, recebido em 26/4/2019, conforme AR à peça 38;
1.2. Neusa Franco Castilho, Ofício 7370/2019 e Ofício 32892/2020 - Secomp-4 (peças 61 e  74) , origem no sistema da Receita Federal, recebidos em 28/10/2019 e 14/7/2020, respectivamente, conforme AR às peças 65 e 75;
1.3. Gildete da Conceição Galdino Castilho, Ofício 7368/2019 - Secomp-4 (peça 58) , origem no sistema da Receita Federal, recebido em 18/10/2019, conforme AR à peça 64;
1.4. Luiz Alberto Pimenta Felício dos Santos, Ofício 3200/2019 - SecexTCE (peça 44) e Ofício 7367/2019 - Secomp-4 (peça 70) , origem nos sistemas TSE e Renach, recebidos em 13/6/2019 e em 23/10/2019, respectivamente, conforme AR às peças 48 e 63. Ainda, antes dos envios destes ofícios, o responsável havia sido citado por meio do Ofício 3199/2019 - SecexTCE (peça 33) , tendo comparecido aos autos para requerer prorrogação de prazo (peça 49) , pelo que se conclui que foi devidamente citado.
Nos processos do TCU, a revelia não leva à presunção de que seriam verdadeiras todas as imputações levantadas contra os responsáveis, diferentemente do que ocorre no processo civil, em que a revelia do réu opera a presunção da verdade dos fatos narrados pelo autor (Acórdão 1009/2018-TCU-Plenário, Relator: BRUNO DANTAS; 2369/2013 - TCU - Plenário, Relator: BENJAMIN ZYMLER e 2449/2013 - TCU - Plenário, Relator: BENJAMIN ZYMLER) . Dessa forma, a avaliação da responsabilidade do agente não pode prescindir da prova existente no processo ou para ele carreada. 
Ao não apresentar sua defesa, os responsáveis deixaram de produzir prova da regular aplicação dos recursos sob sua responsabilidade, em afronta às normas que impõem aos gestores públicos a obrigação legal de, sempre que demandados pelos órgãos de controle, apresentar os documentos que demonstrem a correta utilização das verbas públicas, a exemplo do contido no art. 93 do Decreto-Lei 200/1967: "Quem quer que utilize dinheiros públicos terá de justificar seu bom e regular emprego na conformidade das leis, regulamentos e normas emanadas das autoridades administrativas competentes." 
Mesmo as alegações de defesa não sendo apresentadas, considerando o princípio da verdade real que rege esta Corte, procurou-se buscar, em manifestações do responsável na fase interna desta Tomada de Contas Especial, se havia algum argumento que pudesse ser aproveitado a seu favor. 
Todavia, não houve manifestação na fase interna da TCE, não havendo argumentos que possam ser utilizados para elidir as irregularidades apontadas.
Em se tratando de processo em que a parte interessada não se manifestou acerca das irregularidades imputadas, não há elementos para que se possa efetivamente aferir e reconhecer a ocorrência de boa-fé na conduta do responsável, podendo este Tribunal, desde logo, proferir o julgamento de mérito pela irregularidade das contas, conforme os termos dos §§ 2º e 6º do art. 202 do Regimento Interno do TCU. (Acórdão 2064/2011-TCU-Primeira Câmara (relator: Ubiratan Aguiar) , 6.182/2011-TCU-1ª Câmara (relator: Weber de Oliveira) , 4.072/2010-TCU-1ª Câmara (Relator: Valmir Campelo) , 1.189/2009-TCU-1ª Câmara (Relator: Marcos Bemquerer) , 731/2008-TCU-Plenário (Relator: Aroldo Cedraz) .
Dessa forma, os responsáveis JK Cultural - ME e Luiz Alberto Pimenta Felício dos Santos devem ser considerados revéis, nos termos do art. 12, §3º, da Lei 8.443/1992, devendo as contas serem julgadas irregulares, condenando-os solidariamente ao débito apurado e aplicando-lhes a multa prevista no art. 57 da Lei 8.443/1992.
Tendo em vista que não houve manifestação nos autos, as herdeiras de Adelmo Franco Castilho, Neusa Franco Castilho e Gildete da Conceição Galdino Castilho também devem ser consideradas revéis, nos termos do art. 12, §3º, da Lei 8.443/1992. Ainda acerca do responsável Adelmo Franco Castilho (falecido) , suas contas devem ser julgadas irregulares, condenando suas herdeiras legais, até o limite do valor do patrimônio transferido, ao pagamento do débito apurado neste processo, solidariamente com os demais responsáveis.
Quanto ao responsável Luiz Alberto Pimenta Felício dos Santos, tendo em vista que não apresentou razões de justificativa para o descumprimento do prazo para apresentar a prestação de contas do projeto, deveria a ele ser também aplicada a multa prevista no art. 58, inciso I da Lei 8.443/1992.
No entanto, quanto à possibilidade de aplicação cumulativa das multas dos arts. 57 e 58, inciso I, da Lei 8.443/1992, ainda que seja adequada a realização de citação e audiência do responsável, por força do disposto no art. 209, §4º, do Regimento Interno do TCU, o Tribunal reconhece que existe relação de subordinação entre as condutas de "não comprovação da aplicação dos recursos" e de "omissão na prestação de contas", sendo a primeira consequência da segunda, o que enseja, na verificação das duas irregularidades, a aplicação da multa do art. 57, com o afastamento da multa do art. 58, inciso I, em atenção ao princípio da absorção (Acórdão 9579/2015-TCU-Segunda Câmara, Relator Ministro Vital do Rêgo; Acórdão 2469/2019-TCU-Primeira Câmara, Relator Ministro Augusto Sherman) .
Conforme leciona Cezar Bitencourt (Tratado de Direito Penal: parte geral - 8ª Edição - São Paulo: Saraiva, 2003. Pg. 565) , na absorção, " (...) a pena do delito mais grave absorve a pena do delito menos grave, que deve ser desprezada". No caso concreto, a "omissão no dever de prestar contas", embora seja uma irregularidade autônoma, funciona como fase ou meio para a consecução da "não comprovação da aplicação dos recursos", havendo clara relação de interdependência entre essas condutas. Dessa forma, recaindo as duas ocorrências num mesmo gestor, deve prevalecer a pena do delito mais grave, qual seja, a multa do art. 57, da Lei 8.443/1992.
Cumpre observar, ainda, que a conduta dos responsáveis, consistente nas irregularidades "não comprovação da boa e regular aplicação dos recursos federais repassados em face da omissão no dever de prestar contas" e "não cumprimento do prazo para apresentação de prestação de contas pelo gestor dos recursos", configura violação não só às regras legais, mas também aos princípios basilares da administração pública, eis que, em última análise, ocorre o comprometimento da necessária satisfação à sociedade sobre o efetivo emprego dos recursos públicos postos à disposição da municipalidade, por força do instrumento de repasse em questão. Nesses casos, em que fica evidente a falta de transparência e lisura, não há como afastar as suspeitas sempre presentes de que a totalidade dos recursos públicos federais, transferida ao município, tenha sido integralmente desviada, em prol de gestor ímprobo, ou de pessoas por ele determinadas, a revelar grave inobservância de dever de cuidado no trato com a coisa pública, isto é, ato praticado com culpa grave, pois, na espécie, a conduta do responsável se distancia daquela que seria esperada de um administrador público minimante diligente, num claro exemplo de erro grosseiro a que alude o art. 28 do Decreto-lei 4.657/1942 (Lei de Introdução às Normas do Direito Brasileiro) , incluído pela Lei 13.655/2018 (Acórdão 1689/2019-TCU-Plenário, Relator: Ministro AUGUSTO NARDES; Acórdão 2924/2018-TCU-Plenário, Relator: Ministro JOSÉ MUCIO MONTEIRO; Acórdão 2391/2018-TCU-Plenário, Relator: Ministro BENJAMIN ZYMLER) . 
Prescrição da Pretensão Punitiva
Vale ressaltar que a pretensão punitiva do TCU, conforme Acórdão 1441/2016-TCU-Plenário, Relator: Benjamin Zymler, que uniformizou a jurisprudência acerca dessa questão, subordina-se ao prazo geral de prescrição indicado no art. 205 do Código Civil, que é de dez anos, contado da data de ocorrência da irregularidade sancionada, nos termos do art. 189 do Código Civil, sendo este prazo interrompido pelo ato que ordenar a citação, a audiência ou a oitiva do responsável.
No caso em exame, não ocorreu a prescrição, uma vez que o prazo o prazo para prestação de contas do projeto venceu em 30/1/2013 e o ato de ordenação da citação ocorreu em 2019.
CONCLUSÃO
	Em face da análise promovida na seção "Exame Técnico", verifica-se que JK Cultural - ME, Luiz Alberto Pimenta Felício dos Santos, Neusa Franco Castilho e Gildete da Conceição Galdino Castilho não lograram êxito em comprovar a boa e regular aplicação dos recursos, e, instados a se manifestar, optaram pelo silêncio, configurando a revelia, nos termos do §3º, do art. 12, da Lei 8.443/1992. Ademais, inexistem nos autos elementos que demonstrem a boa-fé dos responsáveis ou a ocorrência de outras excludentes de culpabilidade.
Vale ressaltar que a jurisprudência pacífica nesta Corte é no sentido da imprescritibilidade das ações de ressarcimento ao erário (Súmula TCU 282) . Dessa forma, identificado dano ao erário, devese instaurar e julgar o processo de tomada de contas especial para responsabilizar seus agentes causadores, respeitando o direito ao contraditório e à ampla defesa, independentemente de quando ocorreram os atos impugnados.
Verifica-se também que não houve a prescrição da pretensão punitiva, conforme análise já realizada.
Tendo em vista que não constam dos autos elementos que permitam reconhecer a boa-fé do responsável, sugere-se que as suas contas sejam julgadas irregulares, nos termos do art. 202, § 6º, do Regimento Interno do TCU, com a imputação do débito atualizado monetariamente e acrescido de juros de mora, nos termos do art. 202, §1º do Regimento Interno do TCU, descontado o valor eventualmente recolhido.
Por fim, como não houve elementos que pudessem modificar o entendimento acerca das irregularidades em apuração, mantém-se a matriz de responsabilização presente na instrução anterior.
PROPOSTA DE ENCAMINHAMENTO
Diante do exposto, submetemos os autos à consideração superior, propondo ao Tribunal:
considerar revéis JK Cultural - ME (CNPJ: 09.618.066/0001-14) e Luiz Alberto Pimenta Felício dos Santos (CPF: XXX.872.726-XX) , Neusa Franco Castilho (CPF: XXX.331.306-XX) e Gildete da Conceição Galdino Castilho (CPF: XXX.822.706-XX) , para todos os efeitos, dando-se prosseguimento ao processo, com fulcro no art. 12, § 3º, da Lei 8.443/1992; 
julgar irregulares, nos termos dos arts. 1º, inciso I, 16, inciso III, alíneas "a", "b" e "c", da Lei 8.443/1992, c/c os arts. 19 e 23, inciso III, da mesma Lei, as contas dos responsáveis JK Cultural - ME (CNPJ: 09.618.066/0001-14) , Adelmo Franco Castilho (CPF XXX.505.056-XX) , falecido, e Luiz Alberto Pimenta Felício dos Santos (CPF: XXX.872.726-XX) , 
condenar solidariamente JK Cultural - ME (CNPJ: 09.618.066/0001-14) , Luiz Alberto Pimenta Felício dos Santos (CPF: XXX.872.726-XX) e as herdeiras legais de Adelmo Franco Castilho (CPF XXX.505.056-XX) , falecido, Neusa Franco Castilho (CPF: XXX.331.306-XX) e Gildete da Conceição Galdino Castilho (CPF: XXX.822.706-XX) , até o limite do valor do patrimônio transferido, ao pagamento das importâncias a seguir especificadas, atualizadas monetariamente e acrescidas dos juros de mora, calculadas a partir das datas discriminadas até a data da efetiva quitação do débito, fixando-lhe o prazo de quinze dias, para que comprove, perante o Tribunal, o recolhimento das referidas quantias aos cofres do Fundo Nacional de Cultura, nos termos do art. 23, inciso III, alínea "a", da citada lei, c/c o art. 214, inciso III, alínea "a", do Regimento Interno do TCU.  
	Data
	Valor

	28/11/2011
	60.000,00

	30/11/2012
	60.000,00

aplicar individualmente aos responsáveis JK Cultural - ME (CNPJ: 09.618.066/0001-14) e Luiz Alberto Pimenta Felício dos Santos (CPF: XXX.872.726-XX) a multa prevista no art. 57 da Lei 8.443/1992 c/c o art. 267 do Regimento Interno do TCU, fixando-lhes o prazo de quinze dias, a contar da notificação, para que comprovem, perante o Tribunal (art. 214, III, alínea "a", do Regimento Interno do TCU) , o recolhimento da dívida aos cofres do Tesouro Nacional, atualizada monetariamente desde a data do acórdão que vier a ser proferido por este Tribunal até a do efetivo recolhimento, se pagas após o vencimento, na forma da legislação em vigor;
esclarecer ao responsável Luiz Alberto Pimenta Felício dos Santos (CPF: XXX.872.726-XX)  que, caso se demonstre, por via recursal, a correta aplicação dos recursos, mas não se justifique a omissão da prestação de contas, o débito poderá ser afastado, mas permanecerá a irregularidade das contas, dando-se ensejo à aplicação da multa prevista no art. 58, inciso I, da Lei 8.443/1992;
autorizar, desde logo, a cobrança judicial das dívidas, caso não atendidas a notificação, na forma do disposto no art. 28, inciso II, da Lei 8.443/1992;
autorizar também, desde logo, se requerido, com fundamento no art. 26, da Lei 8.443, de 1992, c/c o art. 217, §§ 1º e 2º do Regimento Interno do TCU, o parcelamento da (s) dívida (s) em até 36 parcelas, incidindo, sobre cada parcela, corrigida monetariamente, os correspondentes acréscimos legais, fixando-lhe o prazo de quinze dias, a contar do recebimento da notificação, para comprovar, perante o Tribunal, o recolhimento da primeira parcela, e de trinta dias, a contar da parcela anterior, para comprovar os recolhimentos das demais parcelas, devendo incidir, sobre cada valor mensal, atualizado monetariamente, os juros de mora devidos, no caso do débito, na forma prevista na legislação em vigor, alertando o responsável de que a falta de comprovação do recolhimento de qualquer parcela importará o vencimento antecipado do saldo devedor, nos termos do § 2º do art. 217 do Regimento Interno deste Tribunal; 
enviar cópia do Acórdão a ser prolatado à Procuradoria da República no Estado de MG, nos termos do § 3º do art. 16 da Lei 8.443/1992, c/c o § 7º do art. 209 do Regimento Interno do TCU, para adoção das medidas cabíveis; e
enviar cópia do Acórdão que vier a ser proferido à Secretaria Especial da Cultura  e ao responsável, para ciência;
informar à Procuradoria da República no Estado de MG, à Secretaria Especial da Cultura  e ao responsável que a presente deliberação, acompanhada do Relatório e do Voto que a fundamenta, está disponível para a consulta no endereço www.tcu.gov.br/acordaos, além de esclarecer que, caso requerido, o TCU poderá fornecer sem custos as correspondentes cópias, de forma impressa; e
informar à Procuradoria da República no Estado de MG que, nos termos do parágrafo único do art. 62 da Resolução TCU 259/2014, os procuradores e membros do Ministério Público credenciados nesta Corte podem acessar os presentes autos de forma eletrônica e automática, ressalvados apenas os casos de eventuais peças classificadas como sigilosas, as quais requerem solicitação formal.
O Ministério Público junto ao TCU, nos autos representado pelo Procurador Júlio Marcelo de Oliveira, manifestou-se de acordo com a proposta da unidade técnica (peça 82) .
	É o relatório.

não há.

Procurador Júlio Marcelo de Oliveira.

TOMADA DE CONTAS ESPECIAL. OMISSÃO NO DEVER DE PRESTAR CONTAS. CITAÇÕES. AUDIÊNCIA. REVELIA. IRREGULARIDADE DAS CONTAS. DÉBITO. MULTA.

TOMADA DE CONTAS ESPECIAL (TCE)

Secretaria de Controle Externo de Tomada de Contas Especial (SecexTCE).

Em exame, tomada de contas especial de responsabilidade de JK Cultural - ME e de seus sócios-diretores, Srs. Adelmo Franco Castilho e Luiz Alberto Pimenta Felício dos Santos, em virtude da omissão no dever de prestar contas da aplicação dos recursos captados mediante incentivo fiscal da Lei Rouanet (Pronac 10-0617) , cujo projeto era "A Seresta nos Caminhos de Minas Gerais".
O referido projeto se refere a espetáculo musical, cujo repertório busca resgatar os melhores momentos da música popular brasileira, com apresentações em praças públicas de cinco cidades históricas mineiras, incentivando a cultura local e o fomento ao turismo das Cidades Históricas, com shows gratuitos. O período de captação autorizado foi de 30/6/2010 a 31/12/2012, após prorrogação, com prazo para prestação de contas até 30/1/2013.
O valor global captado foi de R$ 120.000,00 (R$ 60.000,00, em 28/11/2011; e R$ 60.000,00, em 30/11/2012) (peça 7) .
No âmbito deste Tribunal, foi feita a citação dos responsáveis (em razão do falecimento do Sr. Adelmo Franco, foram citadas suas herdeiras, Sra. Gildete da Conceição Galdino Castilho, cônjuge, e Sra. Neusa Franco Castilho, genitora) , pela não comprovação da regular aplicação dos recursos captados, em decorrência da omissão na prestação de contas; e a audiência do Sr. Luiz Alberto Pimenta, pelo não cumprimento do prazo originalmente estipulado para prestação de contas.
Transcorrido o prazo regimental, todos os responsáveis permaneceram silentes, devendo ser considerados revéis, nos termos do art. 12, § 3º, da Lei 8.443/1992. Houve pedido de prorrogação de prazo em nome do Sr. Luiz Alberto Pimenta Felício dos Santos, que foi deferida, mas o responsável não compareceu para apresentar suas alegações de defesa.
Dessa forma, a SecexTCE propôs o julgamento pela irregularidade das contas, a condenação solidária em débito e a aplicação da multa do art. 57 da Lei 8.443/1992. O Ministério Público junto a este Tribunal endossou a análise e o encaminhamento da unidade técnica.
Acolho o desfecho sugerido. Com efeito, inexistem nos autos quaisquer documentos que possam comprovar a regular aplicação dos recursos captados, de modo que se mostra pertinente o encaminhamento proposto pela unidade técnica. Registro que o ônus de comprovar a regular aplicação dos recursos captados recai sobre os proponentes, conforme expressa disposição contida no parágrafo único do art. 70 da Constituição Federal.
Por fim, no caso em exame, não ocorreu a prescrição da pretensão punitiva, uma vez que a irregularidade sancionada ocorreu em 30/1/2013 e o ato de ordenação da citação e da audiência ocorreu em 2019, portanto, menos de dez anos entre as irregularidades e a citação, conforme Acórdão 1441/2016-TCU-Plenário. 
Ante o exposto, VOTO para que o Tribunal de Contas da União aprove o acórdão que submeto a este Colegiado.
TCU, Sala das Sessões Ministro Luciano Brandão Alves de Souza, em 26 de janeiro de 2021.
Ministro VITAL DO RÊGO 
Relator